【裁判字號】    94,易,442
【裁判日期】    950217
【裁判案由】    偽造文書
【裁判全文】
臺灣宜蘭地方法院刑事判決               94年度易字第442號
公  訴  人  臺灣宜蘭地方法院檢察署檢察官
被      告  甲○○
                    大陸地區
上列被告因偽造文書案件，經檢察官聲請簡易判決處刑（94年度
偵字第228號），本院宜蘭簡易庭認不宜以簡易判決處刑，移送
本院適用通常訴訟程序審理，判決如下：
    主  文
甲○○共同連續明知為不實之事項，而使公務員登載於職務上所
掌之公文書，足以生損害於公眾，處有期徒刑陸月，如易科罰金
，以參佰元折算壹日。緩刑肆年。
    事  實
一、甲○○係大陸地區人民，明知其與廖連川彼此間均無結婚之
    真意，為達成入境臺灣工作賺錢之目的，竟與廖連川及大陸
    地區成年女子鞏蘭，基於使公務員登載不實公文書之概括犯
    意聯絡，由鞏蘭安排廖連川充當人頭與甲○○在大陸地區辦
    理假結婚，並約定甲○○應於入境臺灣後支付新臺幣三萬元
    予廖連川，廖連川遂於民國92年12月23日與甲○○在大陸地
    區重慶市辦理虛偽之結婚，而取得渝民結（2003）字第1591
    號結婚證書，並於翌日向重慶市公證處辦理結婚公證，而取
    得（2003）渝證字第16444號公證書。廖連川辦妥上開手續
    後，便先返回臺灣，並於93年3月22日委由不知情之旅行社
    人員至內政部警政署入出境管理局（以下簡稱境管局），填
    具大陸地區人民進入臺灣地區旅行證申請書等資料，以配偶
    來台探親之不實理由，向境管局申請甲○○進入臺灣地區，
    嗣經境管局承辦公務員為實質審查後，誤為核准而於93年5
    月10日發給甲○○中華民國臺灣地區入出境許可證，甲○○
    隨即持上開中華民國臺灣地區入出境許可證，於93年6月6日
    自高雄小港國際機場進入臺灣地區。甲○○與廖連川旋即於
    93年6月10日持相關之許可入境文件，以因團聚需暫住在台
    中市○區○○○街九號之不實理由，向台中市警察局第二分
    局立人派出所申請辦理流動人口登記，致使不知情之派出所
    承辦警員於形式審查後，即將甲○○與廖連川因團聚需暫住
    在台中市○區○○○街九號之不實事項，登載於其職務上所
    掌管之流動人口登記名冊、流動人口登記聯單等公文書上，
    並據以發給甲○○與廖連川業經登載上開不實事項之流動人
    口登記聯單，足以生損害於台中市警察局第二分局立人派出
    所對流動人口管理之正確性。甲○○與廖連川復於93年6月1
    7日持前揭大陸地區結婚證書、公證書、中華民國臺灣地區
    入出境許可證，前往台中市北區戶政事務所，填具結婚登記
    申請書，申請辦理結婚之戶籍登記，致使不知情之戶政事務
    所承辦人員於形式審查後，即將甲○○與廖連川結婚之不實
    事項，登載於其職務上所掌管之戶籍登記簿、戶籍謄本等公
    文書上，足以生損害於台中市北區戶政事務所對戶籍資料及
    人民身分關係管理之正確性。嗣因甲○○於93年7月7日，在
    台中市○○○路○段105號15樓之23室，為警查獲其非法工作
    後，始為警循線查知上情。
二、案經海岸巡防署中部地區巡防局移請臺灣臺中地方法院檢察
    署呈請臺灣高等法院檢察署檢察長令轉臺灣宜蘭地方法院檢
    察署檢察官偵查聲請簡易判決處刑，本院宜蘭簡易庭認不宜
    以簡易判決處刑，移送本院適用通常訴訟程序審理。
    理  由
一、上揭犯罪事實，迭據被告甲○○於檢察官偵訊及本院審理時
    坦承不諱，核與證人陳嘉雄於警詢時所證述「甲○○與廖連
    川虛偽寄籍於台中市○區○○○街九號」之情節相符（按檢
    察官、被告均同意採用證人於警詢中之陳述為本案證據），
    並有甲○○大陸地區身分證影本、渝民結（2003）字第1591
    號結婚證書影本、中華民國臺灣地區入出境許可證影本、流
    動人口登記聯單影本、內政部警政署入出境管理局94年1月2
    8日境信伶字第09410249270號函、甲○○入出國日期證明書
    、大陸地區人民進入臺灣地區旅行證申請書影本、台中市北
    區戶政事務所95年1月13日中市北戶字第0950000334號函、
    結婚登記申請書影本、（2003）渝證字第16444號公證書影
    本、廖連川戶籍資料影本、廖連川戶籍謄本影本各1件在卷
    可稽。依此，足徵被告甲○○上開自白確與事實相符，本件
    事證已臻明確，被告甲○○之犯行堪予認定，應依法論科。
二、按結婚登記，以當事人之一方為申請人，戶籍法第35條定有
    明文。而結婚登記，申請人應於申請時提出證明文件，經戶
    政事務所查驗後，戶政事務所即應將受理登記資料予以登載
    ，戶籍法施行細則第13條第1項、第2項、第17條亦定有明文
    。是戶政機關就結婚登記，僅有針對申請人所提出之申請文
    書為形式審查之權，而無實質審查權，此觀戶籍法第54條「
    申請人故意為不實之申請者，應處新臺幣九千元以下罰鍰。
    」之規定自明。次按大陸地區人民，入境居（停）留期間，
    未設戶籍者，應申報流動人口登記；申請時，並應繳驗當事
    人之護照、入境證副本、居留證、旅行證或其他身分證明文
    件；於登記暫住期間屆滿後，仍須暫住者，應另行申報；違
    反上開規定者，應依違反流動人口登記行政罰鍰處罰標準表
    裁處罰鍰，流動人口登記辦法第3條第3款、第5條第2項、第
    6 條及違反流動人口登記行政罰鍰處罰標準表亦有明定，是
    警察機關就流動人口登記，僅有針對申請人所提出之申請文
    書為形式審查之權，而無實質審查權。本件被告甲○○與廖
    連川二人間既無結婚之真意，則渠二人所為之結婚行為，無
    論依我國法律或大陸地區法律，均屬無效，迺被告甲○○與
    廖連川、鞏蘭均明知上開婚姻關係為無效，且甲○○入境臺
    灣後，亦無與廖連川同址居住之意思，竟仍基於使公務員登
    載不實公文書之概括犯意聯絡，先由甲○○與廖連川持相關
    之入境文件資料，以因團聚需暫住在台中市○區○○○街九
    號之不實理由，向台中市警察局第二分局立人派出所申請辦
    理流動人口登記，致使不知情之派出所承辦警員於形式審查
    後，即將甲○○與其夫廖連川因團聚需暫住在台中市○區○
    ○○街九號之不實事項，登載於其職務上所掌管之流動人口
    登記名冊、流動人口登記聯單等公文書上，並據以發給甲○
    ○與廖連川業經登載前述不實事項之流動人口登記聯單，足
    以生損害於台中市警察局第二分局立人派出所對流動人口管
    理之正確性。再由甲○○與廖連川持相關之大陸地區結婚文
    件資料，前往台中市北區戶政事務所，申辦結婚之戶籍登記
    ，致使不知情之戶政事務所承辦人員於形式審查後，即將甲
    ○○與廖連川結婚之不實事項，登載於其職務上所掌管之戶
    籍登記簿、戶籍謄本等公文書上，足以生損害於台中市北區
    戶政事務所對戶籍資料及人民身分關係管理之正確性。是核
    被告甲○○之所為，係犯刑法第214條之使公務員登載不實
    公文書罪。被告甲○○與廖連川、鞏蘭間，就上開犯行，有
    犯意聯絡及行為分擔，為共同正犯。又被告甲○○先後二次
    使公務員登載不實公文書之犯行，時間緊接，方法相同，觸
    犯構成要件相同之罪，顯係基於概括犯意而為之，應依連續
    犯之規定論以一罪，並依法加重其刑。爰審酌被告甲○○之
    素行、智識程度；犯罪之動機、目的、手段；為入境臺灣工
    作賺錢，竟以形式上合法之假結婚方式進入臺灣地區，並申
    辦結婚戶籍登記及流動人口登記，對於我國戶政管理、政府
    對於大陸地區人民進入臺灣地區管制及警政機關對於流動人
    口管理所造成之傷害非輕；犯後已坦承犯行，態度尚佳等一
    切情狀，量處如主文所示之刑，並諭知易科罰金之折算標準
    ，以示警懲。末查，被告甲○○前未曾受有期徒刑以上刑之
    宣告，此有臺灣高等法院被告前案紀錄表1件在卷可稽，其
    因一時失慮致罹刑章，經此審理教訓後，當知警惕而無再犯
    之虞，故本院認所宣告之刑以暫不執行為適當，爰併宣告緩
    刑四年，以啟自新。
三、公訴意旨另以：被告甲○○與廖連川基於行使使公務員登載
    不實公文書之概括犯意聯絡，由廖連川委由不知情之旅行社
    承辦人於93年3月22日至境管局，填具大陸地區人民進入臺
    灣地區旅行證申請書等資料，以配偶來台探親之不實理由，
    向境管局申請甲○○進入臺灣地區，使境管局承辦公務員將
    該不實內容登載於其職務上所掌之公文書，並發給甲○○中
    華民國臺灣地區入出境許可證，使甲○○持以行使而入境臺
    灣地區，並持該入出境許可證申辦結婚戶籍登記及流動人口
    登記，因認被告甲○○此部分所為另涉刑法第216條、第214
    條之行使使公務員登載不實公文書罪嫌。惟按刑法第214條
    所謂使公務員登載不實事項於公文書罪，須一經他人之聲明
    或申報，公務員即有登載之義務，並依其所為之聲明或申報
    予以登載，而屬不實之事項者，始足構成，若其所為聲明或
    申報，公務員尚須為實質之審查，以判斷其真實與否，始得
    為一定之記載者，即非本罪所稱之使公務員登載不實（最高
    法院73年台上字第1710號判例意旨參照）。另按大陸地區人
    民，須經主管機關許可始得進入臺灣地區，臺灣地區與大陸
    地區人民關係條例第10條第1項定有明文，且主管機關內政
    部亦據此訂定「大陸地區人民進入臺灣地區許可辦法」以資
    規範。而依被告甲○○行為時（即93年3月22日）之「大陸
    地區人民進入臺灣地區許可辦法」第19條第1項第6、7款「
    大陸地區人民申請進入臺灣地區，若有持用偽造、變造、無
    效或經撤銷之文書、相片申請；或有事實足認係通謀而為虛
    偽結婚者，得不予許可，已許可者，得撤銷或廢止其許可，
    並註銷其入出境許可證。」之規定（即94年4月15日修正前
    條文），可知境管局對於是否許可大陸地區人民進入臺灣地
    區、對於申請資料內之照片及證件真偽、當事人之結婚真意
    等事項，均有實質審查權限，得就有關證據資料為實質之調
    查，以判斷其真實與否，並非一經申請人檢附文件申報，境
    管局即有依其申請加以登載於職務上所掌公文書之義務。故
    本件被告甲○○雖以不實之配偶探親事由，向境管局申請入
    境臺灣地區，並進而持境管局所核發之中華民國臺灣地區入
    出境許可證入境臺灣，然其申請既須經境管局為實質之審查
    ，以為准駁之決定，縱境管局承辦人員疏於審查，致使朦混
    通過，而將不實之事項記載於職務上所掌管之公文書上，並
    核發中華民國臺灣地區入出境許可證予被告甲○○，且准許
    其入境，揆諸上開判例意旨，被告甲○○此部分所為，仍不
    合於刑法第214條使公務員登載不實公文書罪之要件，其持
    上開中華民國臺灣地區入出境許可證入境臺灣地區，並申辦
    結婚戶籍登記及流動人口登記之所為，更無從成立刑法第21
    6條、第214條之行使使公務員登載不實公文書罪，惟因公訴
    意旨認為此部分若成立犯罪，與前開論罪科刑之部分，有連
    續犯之裁判上一罪關係，爰不另為無罪之諭知，併此敘明。
據上論斷，應依刑事訴訟法第452條、第299條第1項前段，刑法
第28條、第56條、第214條、第41條第1項前段、第74條第1款，
罰金罰鍰提高標準條例第1條前段、第2條，判決如主文。
本案經檢察官郝中興到庭執行職務。
中    華    民    國    95    年    2    月     17    日
                  臺灣宜蘭地方法院刑事第四庭
                      審判長法  官  林 惠 玲
                            法  官  辜 漢 忠
                            法  官  劉 家 祥
以上正本證明與原本無異。
如不服本判決，應於判決送達後10日內，向本院提出上訴狀（應
附繕本）。
                            書記官  邱 淑 秋
中    華    民    國    95    年    2     月    20    日
附錄本案論罪科刑法條全文：
刑法第214條 (使公務員登載不實罪) 明知為不實之事項，而使
公務員登載於職務上所掌之公文書，足以生損害於公眾或他人者
，處三年以下有期徒刑、拘役或五百元以下罰金。


司法院資訊處製作；財團法人民間司法改革基金會備份。
